【裁判字號】    97,台上,1434
【裁判日期】    970703
【裁判案由】    土地所有權移轉登記等
【裁判全文】
最高法院民事判決            九十七年度台上字第一四三四號
上  訴  人  甲○○
訴訟代理人  徐南城律師
被 上訴 人  乙○○
            丙○○
兼上列一人
法定代理人  丁○○
訴訟代理人  陳金漢律師
上列當事人間請求土地所有權移轉登記等事件，上訴人對於中華
民國九十七年三月十一日台灣高等法院第二審判決（九十六年度
重上字第四一四號），提起上訴，本院判決如下：
    主  文
原判決廢棄，發回台灣高等法院。
    理  由
本件被上訴人主張：上訴人於民國八十年五月十六日與伊之被繼
承人游明文及訴外人游志堅共三兄弟（下稱上訴人等三兄弟）在
父游景人、母游邱喜妹之見證下分產，並訂立鬮分合約書，上訴
人同意將其名下如原判決附表所示之二筆土地（分割前編為台北
縣泰山鄉○○段○○段五一八地號土地，下稱系爭二筆土地），
面積共八八三八‧五一坪，分配與兄弟姊妹六人。上訴人分得三
三六‧一七坪；游志堅、游明文各分得二三六‧一七坪；另訴外
人游寶貴、游寶蓮、游金鳳等三姊妹（下稱游寶貴等三姊妹）各
分十坪。伊於游明文過世（八十七年十一月二十八日）後，數度
請求上訴人移轉系爭二筆土地之應有部分，均為所拒。上訴人並
於九十三年十一月十二日將該土地大部分應有部分出售與訴外人
陳惠美。僅餘應有部分八三八五八分之一七○五三，並設定本金
最高限額新台幣（下同）四百六十萬元之抵押權與第三人。依約
上訴人應按前開分配比例移轉系爭二筆土地所有權應有部分與伊
，不足部分（即出售部分）上訴人已陷於給付不能，則應依公告
現值每平方公尺二萬零六百五十六元計算賠償伊等情，爰本於鬮
分合約書及民法第二百二十六條第一項規定，求為命上訴人移轉
系爭二筆土地應有部分各00000000分之0000000
，並給付八百六十萬元之判決。（第一審為被上訴人前開請求勝
訴之判決，而駁回其超過上開土地應有部分移轉之訴，未據被上
訴人聲明不服。）
上訴人則以：系爭鬮分合約書雖屬真正，惟內容係在分配家產。
因游寶貴等三姊妹並未簽名，應未生效。且系爭二筆土地購買之
初，因資金不足而提供與合作金庫銀行作為借款之擔保，設定本
金最高限額一千三百九十二萬元之抵押權，貸款一千一百六十萬
元，並向訴外人盧成一借款八百萬元，本息均由伊清償，被上訴
人自應分擔該借款本息。另伊所有坐落台北縣泰山鄉○○段○○
段七五六－一三地號土地，於七十六年九月一日為擔保游明文之
債務，而設定本金最高限額一千零八十萬元之抵押權與合作金庫
銀行，此部分債務亦由伊代游明文清償，伊得主張與被上訴人請
求之金額相抵銷等語，資為抗辯。
原審維持第一審所為上訴人敗訴部分之判決，駁回其上訴，無非
以：被上訴人主張之事實，業據提出系爭鬮分合約書、戶籍謄本
、土地登記謄本為證，且為上訴人所不爭，堪信為真。雖上訴人
否認該鬮分合約書之效力，惟按解釋意思表示，應探求當事人之
真意，不得拘泥於所用之辭句，民法第九十八條定有明文。又解
釋書據之真意，應以當時事實及一切證據資料為斷。系爭鬮分合
約書關於財產之分配共有三條。第一條約定系爭二筆土地兄弟姊
妹六人取得之面積；第二條約定房屋部分三兄弟分配取得之情形
；第三條則約定：土地部分係以現在地政機關登記面積分配取得
，爾後面積若有變更時，各應按原分配取得面積比例作變更字樣
。經游景人、游邱喜妹夫妻及上訴人等三兄弟簽章，而無游寶貴
等三姐妹之簽章。查系爭鬮分合約書所載房地登記所有權情形，
與建築改良物及土地登記謄本相符。游景人生前務農，上訴人為
長子，在家中幫忙處理各項事務；次子游志堅出外工作；三子游
明文賣檳榔。游景人名下擁有之工業用地，興建工業用廠房後出
售，家中乃有結餘，經商議購得系爭土地，登記為上訴人所有。
系爭鬮分合約書第二條約定之門牌台北縣泰山鄉○○街七四號、
七六號、六六號均屬工業用廠房，分別登記為上訴人等三兄弟所
有，其中六六號房屋及基地出售後，按系爭合約書第二條第四項
約定之坪數分配價金。至門牌台北縣泰山鄉○○路○段四三八號
及新莊市○○路二一號房屋，則非工業用廠房，前者依合約之約
定，由登記名義人游景人贈與游志堅之配偶游陳玉珠取得。後者
雖約定由三兄弟共有，因始終登記為游景人所有，游景人生前並
未處理，死後乃出售分配價金與全部繼承人，並未依上開合約由
三兄弟共有各情，經證人游邱喜妹、游志堅分別證述在卷。上開
房地於游景人生前即已依鬮分合約書之約定登記與上訴人等三兄
弟，此部分並非游景人之遺產，合約書雖未經游寶貴等三姊妹簽
章，亦不影響當事人間約定之效力。至第二條第五項所載新莊市
○○路二一號房屋及其基地，始終登記為游景人名義，游景人生
前未依合約書約定登記為三兄弟共有，自屬游景人之遺產，該部
分約定對繼承人雖不生效力，惟並不影響系爭合約書其他部分當
事人間約定之效力。游明文八十五年六月十三日之信函固載有：
做夫妻本有事互相協商，然從今起做先生命隨時都受到威脅，今
若不強硬之做，還以為我是病貓，自即日起若生命受到不測，二
省道土地做先生放棄字樣。惟姑不論被上訴人否認該信函之真正
，況其內容不明，尚難認游明文已放棄系爭土地之權利。依系爭
鬮分合約書第一條及第三條約定，上訴人負有移轉系爭二筆土地
相當於二三六‧一七坪換算之應有部分即八三八‧五一分之二三
六‧一七與游明文。惟上訴人於九十三年十一月十二日將系爭二
筆土地部分應有部分移轉登記與陳惠美，僅餘應有部分八三八五
三分之一七○五三，依鬮分合約書第三條約定比例計算結果，被
上訴人得請求上訴人移轉登記之應有部分為00000000分
之0000000。不足部分，核屬給付不能，依民法第二百二
十六條第一項規定，被上訴人請求上訴人按系爭土地公告現值計
付賠償金，尚非無據。查系爭二筆土地九十五年度公告現值分別
為每平方公尺一萬八千九百八十四元、二萬零六百五十六元。上
訴人應賠償被上訴人之金額共計一千二百八十萬三千零八十九元
，被上訴人請求其中八百六十萬元，自應准許。系爭二筆土地購
買登記為上訴人名義後，固曾向金融機關貸款及向私人借款，惟
借款人均為上訴人，游明文非連帶債務人，上訴人自不得依民法
第二百八十一條規定對游明文主張償還各自分擔部分。且上訴人
係清償自己之債務，既非民法第三百十二條之利害關係人，亦與
民法第三百零五條之概括承受有間，上訴人主張以其清償之貸款
本息與被上訴人請求之金額相抵銷，洵無依據。況系爭鬮分合約
書並無游明文應為對待給付之約定，尤無民法第二百六十四條之
適用。又上訴人所有坐落台北縣泰山鄉○○段○○段七五六－一
三地號土地登記簿謄本固有游明文為債務人之記載，惟上訴人陳
稱係因購買系爭土地資金不足而為該貸款，顯見非游明文私人借
款，且無證據證明該債務係由上訴人清償，上訴人主張以之與被
上訴人請求之金額相抵銷，亦屬無據。綜上所述，系爭鬮分合約
書係真正且有效，上訴人同意移轉系爭二筆土地應有部分八三八
‧五一分之二三六‧一七與被上訴人之被繼承人游明文，因其中
部分應有部分已移轉與他人所有，僅餘應有部分八三八五三分之
一七○五三，被上訴人請求按比例移轉其中之應有部分0000
0000分之0000000，及就其餘已陷於給付不能部分請
求賠償八百六十萬元，均應予准許等詞，為其判斷之基礎。
惟查系爭鬮分合約書之訂立，被上訴人稱係分產，上訴人謂為家
產之分產（析），或分配家產。觀諸該合約書開宗明義載明：同
立合約書人光弘、志堅、明文、寶貴、寶蓮、金鳳六人為樹大分
枝，兄弟姊妹析產各自管業各謀發展，經徵得父母親同意成立析
產條款如左字樣，並不能憑以確認究屬兄弟姊妹分析其共有之財
產抑係分析家產。而分析兄弟姊妹共有之財產與家產之分析不同
，前者按共有比例分配，應經全體共有人之同意；後者則有由家
長或長輩分析之習慣，通常由家長分析者，均尊重家長之決定，
由長輩分析者，則大都經由協調或抽籤定之，其方式不同，效力
亦異。而解釋該合約書，自應先釐清其性質為何，始能進一步認
定所發生之法律效力。系爭鬮分合約書僅父母及上訴人等三兄弟
簽名其上，未經游寶貴等三姊妹簽章，乃原審確定之事實。原審
並未詳加探究系爭鬮分合約書之性質為何及立約人簽訂該分合
約書時之真意何在，僅論及該分合約書真正與否暨其對兩造是
否生效問題，顯有疏略。查系爭鬮分合約書究係分析兄弟姊妹共
有之財產或係分析家產，既與游寶貴等三姊妹未簽章其上是否生
效攸關，原審未詳加調查審認明晰，本院尚無從為法律上之判斷
。上訴論旨，指摘原判決不當，求予廢棄，非無理由。
據上論結，本件上訴為有理由。依民事訴訟法第四百七十七條第
一項、第四百七十八條第二項，判決如主文。
中    華    民    國  九十七  年    七    月    三    日
                      最高法院民事第四庭
                          審判長法官  許  朝  雄
                                法官  陳  淑  敏
                                法官  鄭  玉  山
                                法官  吳  麗  女
                                法官  黃  義  豐
      本件正本證明與原本無異
                                      書  記  官
中    華    民    國  九十七  年    七    月   十四   日
                                                      K


司法院資訊處製作；財團法人民間司法改革基金會備份。
